臺灣高等法院民事判決　　　　　　　　　　　　　　　九十二年度再易字第五０號
　　再　審原告　正中法稅徵信有限公司
　　法定代理人　劉翰林
　　再　審被告　台灣中小企業銀行股份有限公司
　　法定代理人　王榮周
右當事人間請求返還不當得利等事件，再審原告對於中華民國九十二年一月二十一日
本院九十一年度再易字第九０號確定判決提起再審，本院判決如左：
    主      文
再審之訴駁回。
再審訴訟費用由再審原告負擔。
    事實及理由
一、按對於已確定之再審判決，民事訴訟法既無不得提起再審之訴之限制，即非不得
    提起再審之訴（最高法院五十三年台上字第九八六號判例參照）。又按再審之訴
    ，應於三十日之不變期間內提起，而該不變期間係自判決確定時起算，但再審之
    理由知悉在後者，自知悉時起算，民事訴訟法第五百條第一項、第二項定有明文
    。當事人以有同法第四百九十六條第一項第一款適用法規顯有錯誤之情形提起再
    審之訴，應認此項理由於裁判送達時當事人即可知悉（最高法院七十年台再字第
    二一二號判例參照），故對於已確定之再審判決提起再審之訴，其起訴是否已逾
    三十日之不變期間，係以已確定之再審判決為準，而非自前訴訟程序確定判決時
    起算。本件再審原告以本院九十一年度再易字第九０號確定判決有民事訴訟法第
    四百九十六條第一項第一款之再審理由，於民國九十二年四月十五日對之提起再
    審之訴，其於同年三月十五日收受判決正本，加計在途期間，未逾三十日之不變
    期間，合先敘明。
二、再審原告主張：台灣板橋地方法院民事執行處八十六年度民執正字第三一九四號
    執行事件（下稱系爭執行事件），就訴外人鄭梅香所有坐落台北縣板橋市○○段
    一七四四、一七四五地號，面積各為七平方公尺、一百二十四平方公尺，權利範
    圍均為四分之一之土地，及其上門牌號碼台北縣板橋市○○路三０二巷十三號一
    樓房屋（下稱系爭房地）執行拍賣，再審被告實行第一順位抵押權（系爭抵押權
    ）時，所提之債權憑證為訴外人鄭建發及央通企業有限公司（下稱央通公司）簽
    發，面額分別為新台幣（下同）五百九十萬元、三百五十萬元之借據（下稱系爭
    借據），該二紙借據記載鄭梅香為「連帶保證人」，而抵押權設定契約書係約定
    擔保「債務人」鄭梅香對抵押權人即再審被告所負之債務，保證責任並不在抵押
    權擔保範圍內，自不為抵押權效力所及。惟前訴訟程序確定判決（即本院九十一
    年度上易字第四七０號、台灣士林地方法院九十年度訴字第四一六號）竟認鄭梅
    香係「連帶債務人」，該二紙借據之借款債務為再審被告抵押權效力所及，致第
    二順位抵押權人即伊之債務人童李蘭尚餘九十萬一千四百五十一元未受償。伊依
    法提起再審之訴，經本院九十一年度再易字第九０號判決（下稱確定之再審判決
    ）駁回確定在案。然確定之再審判決內未載明依何法規駁回再審之訴，不合法律
    規定。又前訴訟程序確定判決是否有顯然錯誤，兩造未爭執，果有顯然錯誤之情
    ，亦應行使闡明權曉喻當事人為適當完全之辯論以定訴訟關係，竟未適用民事訴
    訟法第一百九十九條規定之闡明義務，且在未依法裁定更正確定前，逕以鄭梅香
    為「連帶債務人」之記載，顯係「連帶保證人」之誤而判決，逾越辯論範圍，有
    違同法第五百零三條規定。且果認鄭梅香為連帶保證人，即非再審被告所有抵押
    權擔保之範圍，難認為抵押權效力所及，無適用最高法院八十四年度台上字第一
    九六七號判例餘地，確定之再審判決錯用該判例，均有適用法規顯有錯誤情形。
    爰依民事訴訟法第四百九十六條第一項第一款規定，提起本件再審之訴，其於本
    院之再審之訴聲明為：一先位聲明：(一)本院九十一年度再易字第九０號、九十一
    年度上易字第四七０號、台灣士林地方法院九十年度訴字第四一六號判決廢棄。
    (二)確認台灣板橋地方法院民事執行處八十六年度民執正字第三一九四號執行事件
    ，就童李蘭少受分配九十萬一千四百五十一元而由再審被告受領部分，再審被告
    優先受償權之法律關係不存在。(三)再審被告應給付童李蘭九十萬一千四百五十一
    元及自第一審起訴狀送達再審被告翌日起至清償日止，按週年利率百分之五計算
    之利息，並由再審原告代位受領。二備位聲明：(一)本院九十一年度再易字第九０
    號、九十一年度上易字第四七０號、台灣士林地方法院九十年度訴字第四一六號
    判決廢棄。(二)確認台灣板橋地方法院民事執行處八十六年度民執正字第三一九四
    號執行事件，就童李蘭少受分配九十萬一千四百五十一元而由再審被告受領部份
    ，再審被告優先受償權之法律關係不存在。(三)再審被告應給付鄭梅香九十萬一千
    四百五十一元及自第一審起訴狀送達再審被告翌日起至清償日止，按週年利率百
    分之五計算之利息，並由再審原告代位童李蘭代位鄭梅香受領。
三、本件未行言詞辯論，再審被告亦未提出書狀作何聲明及陳述。
四、查再審原告於前訴訟程序起訴請求再審被告返還不當得利事件中，主張：鄭梅香
    提供其所有系爭房地，設定系爭抵押權與再審被告，嗣鄭梅香又設定第二順位之
    抵押權與童李蘭。系爭房地經法院拍賣，拍定後系爭抵押權之抵押權人即再審被
    告受償二百五十萬元，第二順位抵押權人童李蘭僅受償二百零九萬八千五百四十
    九元，尚有九十萬一千四百五十一元未受清償。惟系爭抵押權係擔保鄭梅香與再
    審被告間之消費借貸債權，再審被告於系爭執行事件陳報之債權，為借款人鄭建
    發及央通公司對再審被告之消費借貸債權，鄭梅香僅係連帶保證人，顯非系爭抵
    押權所擔保之債權種類及範圍，再審被告自無優先受償權。是再審被告無法律上
    之原因優先受償而受利益，致童李蘭尚有九十萬一千四百五十一元未受償而受有
    損害，再審原告為童李蘭之債權人，爰代位童李蘭先位聲明請求確認再審被告就
    系爭執行事件優先受償權法律關係不存在，並命再審被告返還童李蘭九十萬一千
    四百五十一元及遲延利息，由再審原告代位受領；備位聲明請求確認再審被告就
    系爭執行事件優先受償權之法律關係不存在，並命再審被告應給付鄭梅香九十萬
    一千四百五十一元及遲延利息，由再審原告代位童李蘭代位鄭梅香受領之判決，
    經前訴訟程序判決駁回再審原告之訴確定在案。再審原告以該確定判決事實欄未
    記載鄭梅香為連帶債務人，又未就系爭借據為調查，即在判決理由欄認定鄭梅香
    為連帶債務人，與民事訴訟法第二百二十六條、第二百二十二條及最高法院三十
    年上字第五八號、十八年上字第二０九號判例有違；依系爭借據所載，鄭梅香為
    「連帶保證人」，其所負之保證債務，非屬系爭抵押權擔保範圍，為抵押權效力
    所不及，無最高法院六十六年台上字第一０九七號、八十四年台上字第一九六七
    號判例之適用，惟該確定判決竟適用上開二判例，認鄭梅香之保證債務，為抵押
    權效力所及，再審被告有優先受償之權；再者兩造於該確定判決第二審審理程序
    中，曾協議簡化爭點，就連帶保證人鄭梅香依系爭借據所負之連帶保證責任，是
    否為系爭抵押契約所定「擔保債務人所負之保證債務」範圍為辯論，而該確定判
    決逾越兩造整理之爭點，以突襲性判決認鄭梅香為連帶債務人，顯有違民事訴訟
    法第一百九十九條、第二百七十條之一第三項及最高法院四十三年台上字第一二
    號判例之規定，所適用之法規顯有錯誤。且該確定判決漏未斟酌系爭借據上鄭梅
    香為「連帶保證人」之記載，而認鄭梅香係「連帶債務人」，亦有就重要證據漏
    未斟酌之錯誤，而依民事訴訟法第四百九十六條第一項第一款及第四百九十七條
    規定提起再審之訴，經本院以九十一年度再易字第九０號判決駁回再審原告之訴
    ，亦確定在案等情，業經本院依職權調閱上揭民事卷宗核對無誤。
五、按確定判決適用法規顯有錯誤者，得以再審之訴對之聲明不服，民事訴訟法第四
    百九十六條第一項第一款定有明文。惟所謂「適用法規顯有錯誤」，係指確定判
    決所適用之法規顯然不合法律之規定或與司法院尚有效之大法官會議之解釋或最
    高法院尚有效之判例顯然違反者而言（最高法院六十年台再字第一七０號判例、
    五十七年台上字第一０九一號判例意旨參照）。至於事實之認定，為事實審法院
    之職權，縱認定事實錯誤，亦非適用法規顯有錯誤。經查：
  (一)按判決，應作判決書，記載下列各款事項：一當事人姓名及住所或居所；當事人
    為法人、其他團體或機關者，其名稱及公務所、事務所或營業所。二有法定代理
    人、訴訟代理人者，其姓名、住所或居所。三訴訟事件；判決經言詞辯論者，其
    言詞辯論終結日期。四主文。五事實。六理由。七年、月、日。八法院。事實項
    下，應記載言詞辯論時當事人之聲明，並表明其聲明為正當之攻擊或防禦方法要
    領。理由項下，應記載關於攻擊或防禦方法之意見及法律上之意見，民事訴訟法
    第二百二十六條第一項、第二項、第三項定有明文。是判決僅須依上揭規定記載
    ，不以列出法規條文為必要。次按再審之訴顯無再審理由者，得不經言詞辯論，
    以判決駁回之；再審之訴，雖有再審理由，法院如認原判決為正當者，應以判決
    駁回之，同法第五百零二條第二項、第五百零四條亦定有明文。查確定之再審判
    決以前訴訟程序確定判決記載鄭梅香為連帶債務人，實為連帶保證人之誤，係判
    決更正問題，與民事訴訟法第二百二十六條、第二百二十二條及最高法院三十年
    上字第五八號、十八年上字第二０九號判例不相違背；最高限額抵押權所擔保之
    債權，雖未記載於土地登記簿，然於聲請登記時提出之最高限額抵押押權設定契
    約書，有該項債權之記載者，此契約書既為登記簿之附件，為抵押權效力所及，
    本件抵押權設定契約書附件之特約事項第一條記載抵押物擔保範圍包括鄭梅香對
    於抵押權人即再審被告所負之借款、保證等債務等，因認鄭梅香所負保證債務，
    屬系爭抵押權擔保範圍內，為抵押權效力所及，適用最高法院六十六年台上字第
    一０九七號、八十四年台上字第一九六七號判例並無違誤；又認定鄭梅香為鄭建
    發、央通公司向再審被告借款之連帶保證人，對再審被告負連帶保證之責，所負
    之保證債務為抵押權擔保範圍，有優先受償效力，未逾越兩造於前訴訟程序所協
    議簡化爭點，即就連帶保證人鄭梅香依系爭借據所負之連帶保證責任，是否為系
    爭抵押契約所定「擔保債務人所負之保證債務」範圍為辯論，與審判長未行使闡
    明權無關，不違民事訴訟法第一百九十九條、第二百七十條之一第三項及最高法
    院四十三年台上字第一二號判例之規定，難謂有適用法規顯有錯誤之情形。且該
    確定判決已就系爭借據予以審酌，並載明採用該證物之理由，並無重要證物漏未
    斟酌之情，因認再審原告再審之訴無理由，而判決駁回再審原告之訴，且據上論
    結欄載明「本件再審之訴為無理由」，業已詳敘再審原告各項再審理由不足採之
    法律上意見，雖未載明民事訴訟法第五百零二條第二項或第五百零四條條文，尚
    無適用法規錯誤之情。
  (二)次按判決如有誤寫、誤算或其他類此之顯然錯誤者，法院得依聲請或依職權以裁
    定更正；其正本與原本不符者，亦同，民事訴訟法第二百三十二條第一項定有明
    文，本件確定之再審判決以前訴訟程序本院確定判決理由欄四倒數第九行起記載
    「而被上訴人（即再審被告）實行抵押權所提另訴外人鄭建發向被上訴人借款三
    百五十萬元及五百九十萬元之借據二紙，鄭梅香均為連帶債務人，是鄭梅香對被
    上訴人負有上開保證債務，依前開抵押權設定契約書及附件，擔保物提供人兼債
    務人鄭梅香對被上訴人所負之保證債務既為系爭最高限額抵押權擔保範圍，則被
    上訴人自有行使抵押權及在最高限額內優先受償之權，上訴人（即再審原告）主
    張系爭本件最高限額抵押權不包括上開鄭梅香之保證債務云云各節，尚無可採」
    ，該判決雖記載鄭梅香為連帶「債務人」，然緊接者即敘明鄭梅香對再審被告所
    負者為「保證」債務，則綜觀判決全文，係認定鄭梅香為系爭借據之「連帶保證
    人」，應負連帶「保證」之責，該判決理由欄四倒數第七、八行，記載鄭梅香均
    為連帶「債務人」，顯係連帶「保證人」之誤（因借據上明白記載為連帶「保證
    人」），既認定前訴訟程序確定判決關於鄭梅香為「連帶債務人」之紀載，為「
    連帶保證人」之誤載，依民事訴訟法第二百三十二條規定得予更正，並據鄭梅香
    為系爭借據連帶保證人之事實而為論斷，自非適用法規錯誤。何況再審原告於該
    確定之再審案內，一再主張系爭借據上鄭梅香均為連帶保證人，非連帶債務人，
    其所負連帶保證債務，非再審被告之系爭抵押契約所擔保之債務範圍者，顯對此
    並無不明瞭之虞，而確定之再審判決參酌系爭借據及綜觀前訴訟程序確定判決全
    文，認該判決上關於鄭梅香為連帶債務人之記載實為連帶保證人之誤，論斷鄭梅
    香所負連帶保證債務為系爭抵押權擔保範圍，為抵押權效力所及，本諸辯論主義
    ，就兩造聲明及主張之訴訟資料予以判決，並無就再審原告未聲明不服之部分為
    裁判，再審原告主張確定之再審判決未行使闡明權，令兩造為適當之辯論，逕認
    連帶債務人即係連帶保證人之誤載，為顯然錯誤，逾越再審原告聲明不服之範圍
    ，未適用民事訴訟法第一百九十九條及五百零三條規定，屬適用法規錯誤云云，
    顯不足取。
  (三)末按所謂最高限額之抵押契約，係指所有人提供抵押物，與債權人訂立在一定金
    額之限度內，擔保現在已發生及將來可能發生之債權之抵押權設定契約而言。此
    種抵押權所擔保之債權，除訂約時已發生之債權外，即將來發生之債權，在約定
    限額之範圍內，亦為抵押權效力所及，此種抵押契約定有存續期間者，訂立契約
    之目的，顯在擔保存續期間內所發生之債權，凡在存續期間所發生之債權，皆為
    抵押權效力所及，於存續期間屆滿前所發生之債權，債權人在約定限額範圍內，
    對於抵押物均享有抵押權（最高法院六十六年台上字第一０九七號判例意旨參照
    ）。又抵押權所擔保之債權，其種類及範圍，屬於抵押權之內容，依法應經登記
    ，始生物權之效力，但如因內容過於冗長，登記簿所列各欄篇幅不能容納記載，
    可以附件記載，作為登記簿之一部分。因此關於最高限額抵押權所擔保之債權，
    雖未記載於土地登記簿，然於聲請登記時提出之最高限額抵押權設定契約書，有
    該項債權之記載者，此契約書既作為登記簿之附件，自為抵押權效力所及（最高
    法院八十四年台上字第一九六七號判例意旨參照）。本件鄭梅香以系爭房地設定
    系爭抵押權與再審被告，其權利存續期限三十年，自七十八年八月十四日起至一
    百零八年八月十三日止，利息、遲延利息、違約金、債務清償日期均依照各個債
    務契約之約定，而聲請登記以外之約定事項欄則載明：交付利息日期及方法：
    就各個債務分別約定；如附件其他特約事項所載；本件抵押權設定包括未經
    保存登記之增建部分，權利人台灣中小企業銀行股份有限公司（即再審被告），
    擔保物提供人兼債務人鄭梅香，此有土地建築改良物他項權利登記聲請書、土地
    建築改良物抵押權設定契約書附本院九十一年度上易字第四七０號卷可憑（見該
    卷三五至三九頁），而依該抵押權設定契約書附件之特約事項第一條記載「擔保
    物提供人為擔保債務人對抵押權人台灣中小企業銀行股份有限公司，在抵押權設
    定契約書所定之本金最高限額以內，現在（包括過去所負現在尚未清償）及將來
    所負之票據、借款、墊款、保證等債務及其他債務（如應返還之押租金等），並
    包括其利息、遲延利息、違約金、實行抵押權費用、損害賠償及其他有關費用之
    清償，特提供前列擔保物設定抵押權與抵押權人」，是系爭抵押權所擔保者，非
    僅限於鄭梅香對再審被告所負之消費借貸債務，尚包括保證債務等，殆無庸疑。
    又民法債編固無連帶保證之明文，然連帶保證向為工商界所習用，並為司法實務
    所是認。而保證債務之所謂連帶，係指保證人與主債務人負同一債務，對於債權
    人各負全部給付之責任者而言，此就民法第二百七十二條第一項規定連帶債務之
    文義參照觀之甚明（最高法院四十五年台上字第一四二六號判例參照）。故連帶
    保證雖與普通保證不同，然仍不失為保證之一種。再審被告實行抵押權所提系爭
    借據，鄭梅香均為連帶保證人，依前開抵押權設定契約書及附件，鄭梅香對再審
    被告所負之連帶保證債務自為系爭抵押權擔保範圍，為抵押權效力所及。準此，
    確定之再審判決認定系爭抵押契約擔保之保證債務，兼及連帶保證債務，適用上
    揭最高法院八十四年台上字第一九六七號判例，難謂有何適用法規顯有錯誤之情
    形。再審原告主張鄭梅香為系爭借據之連帶保證人，其所負連帶保證債務非系爭
    抵押權擔保範圍，顯係誤解。
六、是則再審原告主張確定之再審判決有上揭適用法規錯誤等情，均不足採，其提起
    本件再審之訴，顯無再審理由，爰不經言詞辯論，逕予判決駁回。
七、據上論結，本件再審之訴為顯無理由，依民事訴訟法第五百零二條第二項、第七
    十八條，判決如主文。
中　　　華　　　民　　　國　　九十三　　年　　  二  　　月　  二十五　　日
                              民事第十二庭
                                  審判長法  官  阮  富  枝
                                        法  官  黃  豐  澤
                                        法  官  林  麗  玲
正本係照原本作成。
不得上訴。
中　　　華　　　民　　　國　　九十三　　年　　　二　　　月　　二十七　　日
　　　　　　　　　　　　　　　　　　　　書記官  鄭  淑  昀
